---
title: "Djamaldbz - Méthodes d'Analyse factorielle TP02"
---


```{r setup, include=FALSE}
knitr::opts_chunk$set(echo = TRUE, eval = TRUE, message = FALSE, warning = FALSE)
```

```{r, echo = FALSE}
capTabNo = 1; capFigNo = 1;
capTab = function(x){
 
    x = paste0("Table ",capTabNo," : ",x)
    capTabNo <<- capTabNo + 1
 x
}

capFig = function(x){
 
    x = paste0("","","",x)
    capFigNo <<- capFigNo + 1
    x
}

repeated_capFig = function(x){
  x = paste0(paste0(paste0("Figure ", capFigNo), ""), x)
  x
}
options(OutDec= ",")
```

```{r}
packages_ <- c("ggplot2", "dplyr","readxl","cowplot")

for (pkg in packages_) {
  if (!requireNamespace(pkg, quietly = TRUE)) {
    install.packages(pkg, dependencies = T)
  }
  library(pkg, character.only = TRUE)
}
```

# Description des données

|       Le jeu de données utilisé dans ce premier cas pratique provient du site web de ***Global Footprint Network***. Il contient les résultats d’empreinte écologique et de biocapacité pour 184 pays.

Les données sont disponibles sur <<https://marieetienne.github.io/datasets/overshootday_overview.csv>>.

## Quelques définitions

|       Le calcul de l’empreinte écologique et de la biocapacité nous aide à répondre à la question de recherche fondamentale : Quelle est la demande des êtres humains envers les surfaces biologiquement productives (empreinte écologique) par rapport à la quantité que la planète (ou la surface productive d’une région) peut régénérer sur ces surfaces (biocapacité) ?

* **Hectare global (gha)** : C’est l’unité choisie pour exprimer toutes les quantités d’intérêt concernant la consommation/émission de carbone. Une unité de surface correspondant à la productivité moyenne d’un hectare de terres mondiales. Un hectare de terres agricoles vaudra plus d’hectares globaux qu’un hectare de désert.

* **Empreinte écologique (en gha par personne)** : Le nombre de gha requis pour produire les besoins et absorber les déchets d’un pays.

* **Biocapacité (en gha)** : La capacité d’un pays à produire ce dont il a besoin et à absorber ses déchets (réserve écologique).

* **Jour de dépassement** : Jour de l’année où la demande d’un pays dépasse sa biocapacité annuelle.

# Analyse des données

## Chargement des données

```{r}
##-- Installer et Charger les packages requis
###--- vecteurs des packages
packages <- c("factoextra", "corrr", "FactoMineR", "dplyr","kableExtra","corrplot",
              "explor")

###--- Boucle pour installer et charger les packages
for (pkg in packages) {
  if (!requireNamespace(pkg, quietly = TRUE)) {
    install.packages(pkg, dependencies = T)
  }
  library(pkg, character.only = TRUE)
}

##-- charger la base de données via le lien web
link.to.data <- "https://marieetienne.github.io/datasets/overshootday_overview.csv"
df <- read.csv(link.to.data)
```

## Analyse exploratoire des données

```{r}
nrow(df); ncol(df) ;dim(df)
```
Les données sont composées de **182** lignes et de ***13*** colonnes.

## Résumé statitique des variables

On utilise la commande ***summary(df)*** tout simplement. 

```{r}
##-- summary pour les variable numériques
summary.df.num <- sapply(df[sapply(df, is.numeric)], function(x) {
  c(
    min = min(x, na.rm = TRUE),
    Q1 = quantile(x, 0.25, na.rm = TRUE),
    Q3 = quantile(x, 0.75, na.rm = TRUE),
    med = quantile(x, 0.5, na.rm = TRUE),
    mean = mean(x, na.rm = TRUE),
    max = max(x, na.rm = TRUE),
    count = sum(!is.na(x)),
    sd = sd(x, na.rm = TRUE),
    `NA's` = round(sum(is.na(x)),0)
  )
})
summary.df.num <- as.data.frame(summary.df.num)
```

Ensuite nous affichons ce resumé dans un tableau : 

```{r, echo=FALSE}
kable(summary.df.num, caption = capTab("Résumé statistique des variables")) %>% add_footnote(label = "by Djamal DBZ") 
```

Nous constatons que ceraines variables ont des données manquantes, nous pouvons décider de soit les supprimer soit les prédire avec des méthodes d'imputation en fonction de leurs importances. Mais pour le moment nous allons juste les supprimer.

```{r}
df <- na.omit(df)
```

Ainsi nous passons de 154 à 138 lignes.

## Contruction de l'Analyse en composante principale

* **Le poids pour les pays** : Les tailles respectives des populations de chaques pays car cela garantit que l'analyse est représentative des différences globales, en tenant compte de l'impact démographique des pays.

* **Métrique** : Normalisation des données car les variables ne sont pas toutes sur la même échelle. Cela permet d'éviter que les variables avec de grosses valeurs (grandes échelles) dominent l'analyse.

* **variables sup** :
  * ***Quali sup*** : region
  * ***Quanti sup*** : hdi, per_capita_gdp, life_expectancy, total_cons,income_group
  
### Réalisation de l'ACP

- **Vérifions la corrélations entre les variables quantitatives**

```{r, fig.align='center', fig.cap=capFig("Matrice de corrélations"), fig.width = 11, fig.height = 5}
numeric.vars <- as.data.frame(df[sapply(df, is.numeric)])
M <- round(cor(numeric.vars),2)
graph_cor <- corrplot(M,method =  "circle",type = "upper")
graph_cor[[1]]
```


```{r}
data.pca <- df[,-1] ## sélectionner toute les variables sauf la variable pays
rownames(data.pca) <- df[,1] ## renommer les lignes avec les noms des pays (individus)
poids <- df$pop
pca.model <- PCA(data.pca, scale.unit = TRUE,
                 quali.sup = c("region", "income_group"),
                 graph = FALSE,
                 row.w = data.pca$pop,
                 quanti.sup = 6)

explor(pca.model)
```

* Recupération d'abord des valeurs propres et ensuite les variances

```{r}
eigen.values <- pca.model$eig
knitr::kable(eigen.values[1:3,2:3], caption = capTab("Inerties expliquées par les 3 premiers axes"))
```
On remarque que les axes 1,2 et 3 représentent respectivement **69,76, 16,49 et 4,09**.

On pourrait aussi visualiser le graphique des valeurs propres : 

```{r, fig.align='center', fig.cap=capFig("Valeurs proppres")}
fviz_eig(pca.model)
```

* **Qualité de representation sur les plans** :
  
  * ***(1-2)***
  
**LES VARIABLES**
  
```{r, fig.align='center', fig.cap=capFig("Qualités de representation des variables"), fig.width=11, fig.height=6}
graph.cos2.var <- fviz_pca_var(pca.model,col.var="cos2", gradient.cols=c("#F1C40F","#2ECC71","#8E44AD"), repel=TRUE, ggtheme = theme_light())

graph.cos2.var
```

  Concernant les variables, on constate qu'elles toutes sont bien representées avec des cosinus carrés qui ont une valeur minimale environ 0,8 à part les variables **biocapacity, life_expectancy, number_of_countries_required** qui ont un cosinus carrés qui vaut environ 0,7.
  
**LES INDIVIDUS**

```{r}
threshold <- 0.85
data.ind.cos2 <- pca.model$ind$cos2
Dim1 <- data.ind.cos2[,"Dim.1"]
Dim2 <- data.ind.cos2[,"Dim.2"]
Dim1 <- Dim1[Dim1 >= threshold]
Dim2 <- Dim2[Dim2 >= 0.6]
Dim1
Dim2
```
* **AXE 1** : On voit que les pays (individus) comme le Togo, le Yemen, les USA, le Rwanda sont tres bien representés. **RMRQ : Il y en a d'autres**

* **AXE 2** : les pays les mieux représentés sur cet axe sont le Barbados, la Bolivie, le Brésil, la Namibie et le Paraguay
  
 * ***(1-3)***
 
**LES VARIABLES**
 
```{r}
graph.cos2.var <- fviz_pca_var(pca.model,col.var="cos2",axes = c(1,3), gradient.cols=c("#F1C40F","#2ECC71","#8E44AD"), repel=TRUE, ggtheme = theme_light())

graph.cos2.var
```
 
* **AXE 1** : Sur cet axe les variables ***overshoot_day***, **number_of_earths_required** (toutes les variables en violet) sont bien représentées.

* **AXE 3** : La ***biocapacité*** est légèrement bien représentée avec un $cos^2 \sim 0,6$ parcontre la variable ***number_of_countries_required*** n'est pas bien représentée.

**LES INDIVIDUS**

```{r}
threshold <- 0.85
data.ind.cos2 <- pca.model$ind$cos2
Dim1 <- data.ind.cos2[,"Dim.1"]
Dim3 <- data.ind.cos2[,"Dim.3"]
Dim1 <- Dim1[Dim1 >= threshold]
Dim3 <- Dim3[Dim3 >= threshold]
Dim1
Dim3
```

* **AXE 3** : On voit que seul l'Albanie est bien représentée.

### Comment l’ACP est-elle modifiée si on retire Singapour de l’analyse ?

```{r}
#poids <- df$pop
#pca.model <- PCA(data.pca, scale.unit = TRUE,
#                 quali.sup = c("region", "income_group"),
#                 graph = FALSE,
#                row.w = data.pca$pop,
#                quanti.sup = 6, ind.sup = 136 )
```


### Deux ACP différentes

```{r}
variables.empreinte <- df[, c("total_prod", "total_cons", "biocapacity", "number_of_earths_required", "overshoot_day", "pop")]
rownames(variables.empreinte) <- df$country
variables.developpement <- df[, c("life_expectancy", "hdi", "per_capita_gdp","pop")]
rownames(variables.developpement) <- df$country
```


#### ACP sur les variables d'empruntes écologiques

```{r}
acp_empreinte <- PCA(variables.empreinte, graph = FALSE, scale.unit = TRUE, row.w = variables.empreinte$pop)
##-- valeurs propres
acp_empreinte$eig[1,1]
```
La première valeur propre est : ***4,10***


#### ACP sur les variables d'empruntes écologiques

```{r}
acp.developpement <- PCA(variables.developpement, graph = FALSE, scale.unit = TRUE, row.w = variables.developpement$pop)
##-- valeurs propres
acp.developpement$eig[1,1]
```
La première valeur propre est : ***2,59***

### ACP avec pondérations des variables

```{r}
poids.var <- c(rep(1, length(variables.empreinte)), rep(2, length(variables.developpement)))

acp.ponderee <- PCA(data.pca, col.w = poids.var, graph = FALSE, row.w = data.pca$pop, scale.unit = TRUE,quanti.sup = "pop",
                 quali.sup = c("region", "income_group"),)
```


