---
title: "Djamaldbz - Formations en R en présentiel et en ligne avec Djamal et Saïd"
---


```{r setup, include=FALSE}
knitr::opts_chunk$set(echo = TRUE, message = FALSE, warning = FALSE)
```

## Plan des formations en R - Niveau 1

### Introduction

Ces formations sont conçues pour différents publics cibles : étudiants en pharmacie, médecine, biologie, statistiques et ceux aui sont dans des domaines nécessitant les stats ou pas. Chaque session dure 2 heures, avec une fréquence de 2 sessions par semaine. Les formations débutent le **22 février 2025**.

### Calcul des Tarifs

- **5 000 FCFA par session de 2 heures**.
- Chaque formation complète comprend **4 sessions**, soit **20 000 FCFA** par participant.

```{r tarifs, echo=FALSE, eval=F}
smic <- 75000
prix_par_session <- 5000
sessions_par_formation <- 4
prix_total_formation <- prix_par_session * sessions_par_formation

data.frame(
  `Public cible` = c("Pharmacie", "Médecine", "Biologie", "Statistiques"),
  `Prix par session (FCFA)` = prix_par_session,
  `Nombre de sessions` = sessions_par_formation,
  `Prix total (FCFA)` = prix_total_formation
)
```

### Calendrier et Contenu

```{r calendrier, echo=FALSE}
library(knitr)
data <- data.frame(
  `Date` = c("22 février", "22 février", "22 février", "26 février"),
  `Public cible` = c("Pharmacie", "Médecine", "Biologie", "Statistiques"),
  `Sujet` = c(
    "Introduction à R",
    "Introduction à R",
    "Introduction à R",
    "R pour les statisticiens"
  )
)
kable(data, caption = "Calendrier des Formations")
```

### Détails des Formations

#### Étudiants en Pharmacie

- **Objectif :** Apprendre à gérer, analyser et visualiser des données pharmacologiques.
- **Sessions :**
  1. Introduction à R.
  2. Gestion des données pharmacologiques.
  3. Visualisation des données.
  4. Analyse statistique (tests t, ANOVA).

#### Étudiants en Médecine/Epidémiologie

- **Objectif :** Explorer des données cliniques et épidémiologiques.
- **Sessions :**
  1. Introduction à R.
  2. Statistiques descriptives.
  3. Visualisation des données médicales.


#### Étudiants en Biologie

- **Objectif :** Analyser des données biologiques
- **Sessions :**
  1. Introduction à R.
  2. Visualisation des données biologiques.
  3. Analyse statistique.

#### Étudiants en Statistiques

- **Objectif :** Approfondir les outils statistiques et analytiques.
- **Sessions :**
  1. R pour les statisticiens.
  2. Visualisations avancées avec ggplot2.
  3. Modélisation statistique (modèles linéaires, généralisés).
  5. Programmation avancée (création de fonctions, etc ...).


::: {#Rappel .callout-tip} 
## Rappel

Pour celles et ceux qui ne font pas partie des domaines mentionnés, ne vous inquiétez pas : cette formation est conçue pour être accessible et adaptée à tous les profils. Vous en tirerez pleinement profit !
:::

::: {#Rappel .callout-important} 
## Localisation pour la formation en présentiel

Les participants doivent être au Burkina-Faso, plus précisement dans la ville de Bobo-Dioulasso.
Les séances en ligne interviendront rarement. Elles serviront à donner certains details et seront une alternatives en cas d'empêchement !!!
:::


::: {#Rappel .callout-important} 
## Localisation pour la formation en présentiel

Pour les participants ayant des empechements (localisation géographique, timing etc ...), une formartion ligne sera possible mais au lieu de 2h ce sera 1h30 !!!
:::

### Conclusion

Les participants bénéficieront de formations pratiques, avec des cas d’utilisation adaptés à leur domaine. Inscrivez-vous dès maintenant pour réserver votre place! 😊

> POUR PLUS D'INFORMATIONS !!!

|       Veuillez contacter le numéro whatsapp suivant : ***+226 57036356***


